臺灣高等法院民事判決　　　　　　　　　　　　　　　　九十三年度上易字第三號
　　上　訴　人　乙○○
　　訴訟代理人　劉芳雄
　　被　上訴人　甲○○
　　訴訟代理人　王士琦
　　複　代理人　羅士翃
　　　　　　　　張正雄
右當事人間損害賠償事件，上訴人對於中華民國九十二年十一月二十六日台灣台北地
方法院九十二年度訴字第三九０五號第一審判決提起上訴，經本院於九十三年八月十
七日言詞辯論終結，判決如左：
　　主    　文
原判決關於駁回上訴人後開第二項之訴部分及該部分假執行之聲請，(除確定部分外)
暨訴訟費用之裁判均廢棄。
被上訴人應再給付上訴人新臺幣壹萬伍仟柒佰伍拾肆元及自民國九十一年十月五日起
至清償日止，按年息百分之五計算之利息。
其餘上訴駁回。
第一、二審訴訟費用由被上訴人負擔十分之一，餘由上訴人負擔。
　　事　  　實
甲、上訴人方面：
    一、聲明：(一)原判決關於駁回上訴人後開第二項之訴部分廢棄。(二)被上訴人應再
        給付上訴人新台幣（下同）五十六萬四千二百九十五元及自起訴狀繕本送達
        之翌日即民國（下同）九十一年十月五日起至清償日止，按年息百分之五計
        算之利息。
    二、陳述：除與原判決記載相同部分，予以引用外，並補稱略以：
        (一)本件僅就原審判決駁回上訴人關於醫療費用、非財產上損害即慰藉金、及
          車損修理費之請求合計五十六萬四千二百九十五元部分，聲明不服。
        (二)上訴人駕駛ＢＶ─二三五七號自用小客車，於本件車禍事故發生之路口左
          轉前，即曾注意後方有無來車，且同車之證人許文政亦曾協助注意後方車
          況；及至已左轉至接近車道中央後，乘坐於後座中間之證人林沛蓁始看到
          被上訴人駕駛ＣＲ─三五一二號自用小客車出現，相距約三十公尺；另一
          乘坐於後座左側之證人蔡孟桓亦在撞擊前一、二秒，始看到被上訴人駕駛
          自用小客車出現。再依上訴人所駕駛之ＢＶ─二三五七號自用小客車受撞
          後，僅有原地旋轉之情形，並無繼續向左偏移之跡象，足見該小客車當時
          係在靜止等待左轉之狀態，而遭被上訴人駕駛之自用小客車自左後輪處撞
          擊。被上訴人復自認其於車禍事故發生前，並未煞車。又上訴人於製作警
          訊筆錄時，因頭痛暈眩、語音不清，致筆錄之記載有所不實，業據本案承
          辦警員吳謹斌於刑事訴訟中到庭證述明確。臺灣省臺北縣區車輛行車事故
          鑑定委員會未斟酌上開證人所為之證言，其鑑定意見自不足為據，本院九
          十二年度交上易字第二０八號刑事判決依該鑑定意見逕認上訴人駕車違規
          左轉為肇事主因，尚有未洽。被上訴人就
          本件車禍事故應負全責。
        (三)就慰藉金部分，上訴人除依民法第一百九十四條第一項規定請求外，另依
          民法第一百九十二條第二項之規定，被上訴人對於上訴人之母余美惠亦應
          負損害賠償責任。原判決未斟酌上訴人家境生活困苦，又有輕度肢障，平
          時每週須接送罹患有極重度殘障之母親余美惠前往醫院洗腎三次等情狀，
          殊有未當。
    三、證據：除援用原審之立證方法外，並補提出財團法人中華扶輪教育基金會函
        、被上訴人學經歷資料、上訴人歷年成績表、台北縣政府警察局新店分局函
        、天主教耕莘醫院診斷書、汽車新領牌照登記書、統一發票、存證信函及建
        物所有權狀為證，及聲請囑託國立交通大學分析鑑定報告暨囑託臺灣區汽車
        修理工業同業公會鑑定ＢＶ─二三五七號自用小客車扣除零件折舊後合理之
        修復費用及該車輛經修理後仍無法回復之減損價值。
乙、被上訴人方面：
    一、聲明：上訴駁回。
    二、陳述：除與原判決記載相同部分，予以引用外，並補稱略以：
        (一)上訴人所得請求之修車費用，應以其實際支出之金額即五萬三千二百四十
          五元為準，並依行政院公布之固定資產耐用年數表予以折舊，不得逕以上
          訴人與修車廠間之協議書為據。
        (二)就車損修理費用部分，被上訴人於原審並未承諾給付四萬元。
        (三)民法第一百九十二條第二項規定之適用，以被害人死亡為要件。本件上訴
          人祇受輕傷，自無該項規定之適用。
    三、證據：援用原審之立證方法。
丙、本院依職權調閱本院九十二年度交上易字第二０八號被上訴人過失傷害案件偵審
    全卷（含台灣台北地方法院檢察署九十一年度偵字第二三八四號、台灣台北地方
    法院九十年度交自字第三０號卷宗），及函請臺灣省車輛行車事故覆議鑑定委員
    會補充鑑定。
理　由
一、本件上訴人起訴主張：被上訴人於九十年十月二十六日上午十時三十分許，駕駛
    ＣＲ─三五一二號自用小客車，沿台北縣新店市○○路往新店方向行駛，行經該
    路與自強路之無號誌交岔路口時，適上訴人駕駛ＢＶ─二三五七號自用小客車正
    暫停於同向前方等待左轉欲進入自強路，詎被上訴人竟疏未注意車前狀況及採取
    必要之安全措施，並未注意減速慢行，作隨時停車之準備，撞及上訴人所駕駛之
    自用小客車，致上訴人受有頭部外傷、併額頭血腫及頸部扭傷，並因而致上訴人
    所駕駛之自用小客車受損等情，爰依侵權行為之法則，求為命被上訴人給付：(一)
    九萬零九百七十元（車損修理費）及法定遲延利息，並自九十年十二月三十一日
    起至現金結帳領車日止，按日給付二百元（維修期間車輛保管費）；(二)九十一萬
    四千九百四十七元（含醫療費用四千九百八十七元、工作損失十六萬四千元、交
    通費一萬三千八百四十元、慰藉金五十萬元、賦稅及保險費一萬六千三百二十元
    、上訴人因受傷致須另行僱用他人看護其母費用及送其母至醫院洗腎之計程車費
    計二十一萬五千八百元）及法定遲延利息之判決【原審判決命被上訴人給付三萬
    一千六百六十二元（即(1)醫療費用四千九百八十七元(2)慰藉金五萬元(3)車損修理
    費四萬元合計金額之三分之一）及自九十一年十月五日起算法定遲延利息；而駁
    回上訴人其餘之請求。上訴人僅就其敗訴部分之醫療費用、慰藉金及車損修理費
    合計五十六萬四千二百九十五元之部分，聲明不服，其餘敗訴部分，未據一併聲
    明不服；被上訴人就其敗訴部分，未據聲明不服】。
    被上訴人則以：上訴人違規左轉始為本件車禍事故發生之肇事主因，伊僅為肇事
    次因；又上訴人僅得請求其實際支出之修車費用，並應就零件以新換舊部分予以
    折舊；又伊並未承諾給付車損修理費四萬元等語，資為抗辯。
二、經查上訴人主張上訴人於前揭時間，駕駛ＢＶ─二三五七號自用小客車，沿台北
    縣新店市○○路往新店方向行駛，行經該路與自強路之無號誌交岔路口，欲左轉
    進入自強路時，遭被上訴人駕駛ＣＲ─三五一二號自用小客車自同向後方撞擊，
    致上訴人受有頭部外傷、併額頭血腫及頸部扭傷，並因而致上訴人所有自用小客
    車受損之事實，業據其提出診斷證明書及車損照片為證（見原審訴字卷第五九、
    二二四頁及本院卷一六０頁），且為被上訴人所不爭執，並經本院調取本院九十
    二年度交上易字第二０八號過失傷害案件偵審全卷核閱屬實，自堪信為真實。
三、按汽車行駛時，駕駛人應注意車前狀況，並隨時採取必要之安全措施；又行經無
    號誌之交岔路口時，應減速慢行，作隨時停車之準備，為道路交通安全規則第九
    十四條第三項及第九十三條第一項第三款所明定。經查上訴人於駕車行經前揭無
    號誌之交岔路口前，曾在路邊暫停向路人詢問前往濛濛谷之方向，起步約十公尺
    後，欲左轉進入自強路時，隨即遭被上訴人駕車自同向後方撞擊等情，業據上訴
    人及證人林沛蓁、陳慧齡、蔡孟桓於刑事訴訟警訊時及原審審理中供證明確（見
    台灣台北地方法院九十一年度偵字第二三八四號卷第四至七頁、台灣台北地方法
    院九十年度交自字第三０號卷(一)九０、九三、九四、九六頁）；再經徵諸被上訴
    人於刑事訴訟警訊時自認肇事當時係以約五十公里之時速前行（見上開偵查卷第
    三頁背面）；且依前開事故現場圖所示，被上訴人所駕駛之ＣＲ─三五一二號自
    用小客車並無煞車痕跡（見上開偵查卷十三頁）等情形，顯見被上訴人於駕車行
    經前揭無號誌之交岔路口時，疏未注意減速慢行，作隨時停車之準備及車前狀況
    ，並隨時採取必要之安全措施，致撞及前方欲左轉進入自強路之由上訴人所駕駛
    之車輛，因而肇事。又肇事地點當時為日間自然光線、路面無障礙物亦無缺陷、
    視距良好，並無不能注意之情形。且被上訴人因此所涉及刑責部分，亦經刑事法
    院依過失傷害罪名，判處拘役三十日確定，有本院九十二年度交上易字第二０八
    號刑事判決足據。況本件車輛肇事責任，亦曾經於刑事訴訟進行中在原審函請臺
    灣省車輛行車事故覆議鑑定委員會覆議結果，亦認為被上訴人確有上開過失，有
    該會九十一年六月二十日府覆議字第九一０九０六號函足佐（見台灣台北地方法
    院九十年度交自字第三０號卷(一)一九五頁）。是上訴人主張被上訴人就本件車禍
    事故之發生具有過失，應屬可取。
四、按因故意或過失，不法侵害他人權利者，負損害賠償責任；又汽車在使用中加損
    害於他人者　駕駛人應賠償因此所生之損害；又不法侵害他人之身體、健康者，
    被害人雖非財產上之損害，亦得請求賠償相當之金額；民法第一百八十四條第一
    項前段、第一百九十一條之二前段及第一百九十五條第一項前段分別定有明文。
    又不法毀損他人之物者，被害人得請求賠償其物因毀損所減少之價額，亦為民法
    第一百九十六條所明定，依上開規定請求賠償物被毀損所減少之價額，得以修復
    費用為估定之標準，但以必要者為限，修理材料以新品換舊品者，應予折舊（最
    高法院七十七年五月十七日、七十七年度第九次民事庭會議決議(一)參照）。本件
    被上訴人駕駛自用小客車因過失致上訴人受有頭部外傷、併額頭血腫及頸部扭傷
    ，自屬因過失不法侵害上訴人之身體、健康；並因而致上訴人所有ＢＶ─二三五
    七號自用小客車受損，依前揭規定，上訴人自得請求被上訴人負侵權行為損害賠
    償責任。茲就上訴人所請求之項目及金額是否正當，逐項分述如左：
    (一)關於醫療費用部分：上訴人主張伊因本件車禍受傷後，支出醫療費用四千九百
      八十七元乙節，業據其提出醫療費用收據為證（見原審訴字卷五五至六一頁，
      且為被上訴人所不爭執（見原審訴字卷二七八頁），即屬有據。
    (二)關於非財產上損害之慰藉金部分：上訴人因本件車禍，受有頭部外傷、併額頭
      血腫及頸部扭傷，在精神上自必感受痛苦。爰斟酌上訴人所受傷害之程度；及
      上訴人係國立師範大學美術研究所在學生，銀行存款約有二十餘萬元，名下有
      位於台北縣汐止市之房屋一幢及自用小客車一輛（見本院卷七六、八八、八九
      、一五三、一八七、一八八頁）；暨被上訴人係國立交通大學資訊管理研究所
      畢業，現任富翊資訊股份有限公司技術副總經理，月薪約八萬元、銀行存款約
      一百萬元、負債約七百萬元（見本院卷六三、一六三頁）等一切情狀後，認上
      訴人請求賠償之金額以五萬元為適當。至上訴人所主張伊母余美惠罹患有極重
      度肢障，每週須由伊接送前往醫院洗腎三次之情況，並不在慰藉金應予斟酌事
      項之列。
    (三)關於車損減少之價值及修理費用部分：上訴人主張伊所有ＢＶ─二三五七號自
      用小客車，因本件車禍受損，致支出修理費九萬零九百七十元之事實，固據其
      提出新領牌照登記書、統一發票及估價單為證（見本院卷一三二至一三八頁）
      ，並經其聲請囑託台灣區汽車修理工業同業公會鑑定修復費用為九萬六千七百
      五十三元（見本院卷一四四頁）。惟查上訴人所有上開車輛經送修後，已於九
      十二年二月十九日結帳取車，其修復費用僅為五萬三千二百四十五元，其中零
      件費用為四萬六千九百十六元，其餘為工資及營業稅額計六千三百二十九元，
      ，有匯豐汽車股份有限公司南港保養廠傳真原審之結帳清單可稽（見原審訴字
      卷二一二、二一三頁），惟其中零件費用部分，應按台灣區汽車修理工業同業
      公會鑑定之折舊標準，以九成折舊之。準此，上訴人所得請求之車損修理費用
      應為四萬八千五百五十三元（其計算式為：零件46,916元×0.9+工資及營業稅
      額6,329元=48,553元）。又上訴人主張其車輛經此毀損，雖予修理，仍有無法
      回復之減損價值，此部分金額為一萬五千元，業據台灣區汽車修理工業同業公
      會鑑定屬實（見本院卷一四四頁）。綜上，上訴人就車損部分，所得請求之價
      值減損及修理費用之損害合計為六萬三千五百五十三元（其計算式為：48,553
      元+15,000元=63,553元）。
    依上計算，上訴人原得請求賠償之金額合計為一十一萬八千五百四十元（其計算
    式為：4,987元+50,000元+63,553元=118,540元）。
五、惟按損害之發生或擴大，被害人與有過失者，法院得減輕賠償金額，或免除之，
    民法第二百十七條第一項定有明文。又行車起步前應注意前後左右有無障礙或車
    輛行人，並應讓行進中之車輛行人優先通行，為道路交通安全規則第八十九條第
    一項第六款所明定。經查本件車禍事故發生前，上訴人曾將車輛暫停路邊向路人
    問路，起步約十公尺後，欲左轉進入自強路時，即遭被上訴人駕車自同向後方撞
    擊，已如前述。再經參諸本件車禍事故發生後，被上訴人所駕駛之ＣＲ─三五一
    二號自用小客車受損於左前車頭處，上訴人所駕駛之ＢＶ─二三五七號自用小客
    車則係於左後車輪處垂直受撞，有現場照片可稽（見上開偵查卷二０至二三頁）
    ；及依道路交通事故調查報告表內事故現場圖所示，ＢＶ─二三五七號自用小客
    車左後輪拖痕之起始處，與分隔雙向車道之雙黃線間尚有一點二公尺之距離（見
    上開偵查卷十三頁）等情況，上訴人應係停車問路後，甫行起步，欲左轉進入自
    強路時，立即遭同向後方由被上訴人駕駛之ＣＲ─三五一二號自用小客車撞擊。
    顯見上訴人於行車起步前，疏未注意其同向後方為被上訴人所駕駛之來車並讓其
    優先通行，貿然起步，隨即於無號誌之交岔路口左轉，致遭被上訴人所駕駛之來
    車撞及，則上訴人對於本件車禍之發生，自屬與有過失。且本件車輛肇事責任，
    亦曾經函請台灣省台北縣區車輛行車事故鑑定委員會鑑定及台灣省車輛行車事故
    覆議鑑定委員會覆議結果，咸認為上訴人「駕駛自小客車路邊起駛後違規左轉且
    未注意車道上車輛」，為本件車禍肇事之主因，有台灣省台北縣區車輛行車事故
    鑑定委員會北鑑字第九０二三七二號鑑定意見書及台灣省車輛行車事故覆議鑑定
    委員會九十一年六月二十日府覆議字第九一０九０六號函足按（見上開偵查卷四
    六至四七頁及台灣台北地方法院九十年度交自字第三０號刑事卷(一)一九五頁）。
    雖上訴人舉出證人林沛蓁、蔡孟桓、許文政在上開刑事訴訟審理中所為之證詞，
    主張伊於左轉前，曾注意後方有無來車云云。惟經核上訴人所駕駛之車輛自起步
    迄受撞之時間極短，依被上訴人行車約五十公里之時速，殊無可能於瞬間出現，
    應認上訴人於起步前，有疏於注意同向後方來車之過失。且經本院函請台灣省車
    輛行車事故覆議鑑定委員會查復：「‧‧‧審酌其（指上開證人林沛蓁等人）證
    詞後，並不會影響本會前開函示之覆議意見‧‧‧」，有該會九十三年五月二十
    八日府覆議字第九一０九０六之二號函可按（見本院卷九九頁）。上開證人所為
    之證詞，既與前開事證不符，尚難據為有利於上訴人之認定。爰斟酌被上訴人駕
    車行經前揭無號誌之交岔路口時，疏未注意減速慢行，作隨時停車之準備，及車
    前狀況並隨時採取必要之安全措施，固亦為本件車禍事故發生原因之一，惟上訴
    人疏未注意同向後方來車，貿然於起步後，立即左轉，始係本件車禍事故發生之
    主因，因認上訴人、被上訴人應各負擔百分之六十、百分之四十之過失責任。準
    此，上訴人所得請求被上訴人賠償之金額應減輕為四萬七千四百十六元（其計算
    式為：118,540元×40%=47,416元），扣除已確定之三萬一千六百六十二元後，
    上訴人尚得請求被上訴人給付一萬五千七百五十四元。
六、綜上所述，上訴人本於侵權行為之法則，請求被上訴人給付四萬七千四百十六元
    及自起訴狀繕本送達之翌日即九十一年十月五日起至清償日止，按年息百分之五
    計算之利息部分，自屬應予准許；至超過上開部分（除確定部分外）之請求，即
    屬不應准許。從而原審就上開應予准許其中之一萬五千七百五十四元本息部分所
    為上訴人敗訴之判決，尚有未洽，上訴論旨指摘原判決此部分不當，求予廢棄改
    判，為有理由；就上開不應准許部分所為上訴人敗訴之判決，並無不合，上訴論
    旨指摘原判決此部分不當，求予廢棄改判，為無理由，應予駁回。
七、至兩造其餘之攻擊或防禦方法及未經援用之證據，經本院斟酌後，認為均不足以
    影響本判決之結果，自無逐一詳予論駁之必要，併此敘明。
八、據上論結，本件上訴為一部有理由，一部無理由，依民事訴訟法第四百五十條、
    第四百四十九條第一項、第七十九條，判決如主文。
中　　　華　　　民　　　國　　九十三　　年　　　八　　　月　　三十一　　日
                                民事第七庭
                                    審判長法  官  林  鄉  誠
                                          法  官  王  聖  惠
                                          法  官  梁  玉  芬
正本係照原本作成。
不得上訴。
中　　　華　　　民　　　國　　九十三　　年　　　八　　　月　　三十一　　日
　　　　　　　　　　　　　　　　　　　　　書記官  常  淑  慧
